【裁判字號】    98,上易,121
【裁判日期】    980617
【裁判案由】    損害賠償
【裁判全文】
臺灣高等法院臺中分院民事判決  98年度上易字第121號
上  訴  人  丙○
訴訟代理人  乙○○
被上訴人    丁○○
訴訟代理人  方文獻律師
複代理人    甲○○
上列當事人間請求損害賠償事件，上訴人對於民國98年1月5日臺
灣臺中地方法院97年度訴字第760號第一審判決提起上訴，本院
於98年6月3日言詞辯論終結，判決如下：
    主  文
上訴駁回。
第二審訴訟費用由上訴人負擔。
    事實及理由
一、上訴人主張：上訴人於民國94年9月10日受被上訴人之要約
    而洽商被上訴人所經營坐落臺中市○區○○路577之5、6、7
    號1樓（下稱系爭房屋）之家庭式卡拉OK之有關轉讓相關事
    宜，經被上訴人保證該區為商業區，可為商業經營後，而同
    意受讓該卡拉OK之經營權，並承租該建物，雙方約定頂讓金
    為新台幣（下同）24萬元，另約租金為每月2萬元，押租金
    為6萬元，租期自94年9月15日起至96年9月14日為止，共2年
    ，上訴人分別於同年9月10日、15日、同年10月15日、同年
    11月15日各給付10萬元、10萬元、2萬元、2萬元，另訂約後
    並依約給付押租金及租金，詎料95年3月間，臺中市政府都
    市發展局進行建築物公共安全構造及設備檢查時，發現系爭
    房屋之構造、設備及室內裝修材料不符合規定，並擅自變更
    使用，嚴重影響治安及公共安全，要求改進，被上訴人卻以
    所有權人身分向臺中市政府都市發展局聲請斷水斷電，導致
    上訴人無法繼續營業，本件因被上訴人蓄意隱瞞系爭房屋擅
    自變更使用之事實，並向上訴人保證該處得為卡拉OK之商業
    使用，致上訴人陷於錯誤，係屬可歸責於上訴人之事由而導
    致給付不能，且此瑕疵係屬無從補正，被上訴人所為詐欺侵
    權行為，上訴人自得合併請求所受損害及所失利益。茲就上
    訴人信賴被上訴人而支出之費用共有：1.設置招牌費用13,
    000元、2.擴充音響容量費用28,000元、3.支出水電燈光費
    用9,180元、3.員工遣散費4萬元等，另請求支出頂讓金24萬
    元、已付租金卻無法使用之損害11,333元（上訴人已支出至
    95年4月15日，然實際上僅營業至95年3月29日，共溢付17日
    ，故應為20000X17/30＝11333）、剩餘租期無法營業之損失
    1,575,000元（即95年3月30日起至96年9月14日為止，每月
    以9萬元計算之營業收入計算，共為1,575,000元），另本件
    於臺中市政府停止使用而無法使用，租賃關係於此時即告消
    滅，被上訴人應返還6萬元之押租金，縱令租賃關係並未因
    此消滅，租賃期間業已到期，上訴人亦得請求返還押租金，
    以上合計共為1,976,513元等語。訴之聲明：(1)被上訴人應
    給付上訴人1,976,513元，及自起訴狀繕本送達之翌日起至
    清償日止按週年利率百分之5計算之利息；(2)願供擔保，請
    准宣告假執行。（上訴人於本院減縮請求為401,513元本息
    ）
二、被上訴人則以：被上訴人係將原來房客所遺留之設備頂讓與
    上訴人，訂租約時僅單純提供房屋，並非提供得營業之狀態
    ，是上訴人承租房屋後無法營業，並無法歸責於被上訴人，
    且被上訴人有告知上訴人應先聲請營利事業登記證始得營業
    。兩造租約所約定之頂讓金係指被上訴人將生財器具、裝潢
    或設備等有形動產折舊出賣與上訴人，並考量上訴人出租之
    房屋地點、環境狀況佳及人潮為客源不斷等無形因素而定，
    與上訴人因無法營業所失之利益無關等語，資為抗辯。答辯
    之聲明：(1)上訴人之訴及假執行之聲請均駁回。(2)如受不利
    判決，願供擔保請准宣告免為假執行。
三、原審經審酌兩造提出之攻擊防禦方法後，判決駁回上訴人之
    訴及假執行之聲請。上訴人不服，提起本件上訴，於本院減
    縮聲明：(1)原判決於後開第2項之聲明範圍廢棄；(2)被上訴
    人應給付上訴人401,513元，及自起訴狀繕本送達之翌日起
    至清償日止按週年利率百分之5計算之利息；(3)第一、二審
    訴訟費用由被上訴人負擔。被上訴人於本院答辯聲明：(1)上
    訴駁回；(2)第二審訴訟費用由上訴人負擔。（上訴人於原審
    請求逾401,513元本息之其餘敗訴部分，未據聲明不服，已
    告確定。）
四、上訴人主張上訴人訴訟代理人乙○○出面與被上訴人洽商承
    租系爭房屋，於94年9月10日以上訴人名義與被上訴人簽訂
    租賃契約，同時受讓經營卡拉OK店內之設備，約定頂讓金為
    24萬元，租金每月為2萬元，押租金為6萬元，租期自94年9
    月15日起至96年9月14日為止，期限2年，其後於95年3月22
    日臺中市政府都市發展局以系爭房屋之構造、設備及室內裝
    修材料不符合規定，並擅自變更使用（非防火區劃分間牆擅
    自變更或改造，三戶合併成一戶及無使用許可，而設置廣告
    排、塔、裝飾塔等情），嚴重影響治安及公共安全要求，於
    95年3月30日依法停止建築物供水供電，及強制拆除等處分
    等事實，業經上訴人提出租賃契約書、臺中市政府建築物公
    共安全之構造及設備檢查記錄表及函文等件為證，並據被上
    訴人提出原法院97年度易字第1769號（下稱刑事一審）、本
    院98年度上易字第110號刑事判決均影本各一件為證，堪信
    為真實。
五、本件兩造主要爭點在於：(1)被上訴人有無保證系爭房屋位於
    商業區之詐欺侵權行為？(2)被上訴人訂約時是否知悉系爭房
    屋，如經營卡拉OK店之商業使用應申請台中市政府發照取得
    營業許可？(3)系爭房屋是否有不符合系爭契約給付本旨之情
    形，致系爭契約自始客觀給付不能而無效？(4)被上訴人有無
    債務不履行情事？
六、查系爭房屋之實際使用人即上訴人訴訟代理人乙○○於出面
    向被上訴人承租系爭房屋經營卡拉OK店之前，乙○○曾在彰
    化市○○路118號「京橋卡拉OK店」，幫忙朋友經營該店約3
    個月，業據乙○○及證人崔淑惠證述甚詳（見刑事一審卷第
    116頁、本院刑事卷第34、74至76頁）。惟乙○○就該卡拉
    OK店之營業登記，於刑案一審先證述：係以飲食店名義辦理
    營業登記等語（見刑事一審卷第117頁）；嗣於本院刑事庭
    則改稱：不知有無合法登記等語（見本院刑事卷第34頁），
    其前後所述不一，顯係迴避其早已知悉經營屬八大行業之卡
    拉OK店，應先申請營業登記，且營業場所之條件、限制均有
    相當嚴格之規範，此由乙○○於刑事一審證述：京橋卡拉OK
    店係以飲食店名義辦理營業登記等語之後，接續證稱：向被
    告（指被上訴人）承租建物是要租一個與之前京橋一樣的地
    方來做等語即明（見刑事一審卷第117頁），益徵上訴人與
    乙○○所要頂讓、承租之卡拉OK店，應屬類似飲食店附設卡
    拉OK設備，並非應經嚴格審查而屬八大行業之合法卡拉OK店
    ，渠指稱當時向被上訴人頂讓、承租系爭建物時，言明要經
    營合法之卡拉OK店，被上訴人即稱該房屋位在商業區，消防
    、設備、隔音均合法，沒有問題，並曾向伊保證云云，顯不
    足採。上訴人及乙○○先前既已有經營卡拉OK店之經歷，則
    其對系爭建物是否得「合法」申請經營卡拉OK店，自應極為
    重視，並積極辦理相關營業登記事宜，惟上訴人於94年9月
    10日向被上訴人承租系爭房屋，供乙○○經營「歡喜園卡拉
    OK店」，迄95年3月22日遭臺中市政府（都市發展局）人員
    檢查該建物有擅自變更用途之情事，因而予以斷水斷電，其
    間歷時逾6個月，卻未見乙○○提出卡拉OK店營業登記之申
    請，顯不符常情。本件上訴人所出租之系爭房屋雖有違反建
    築法規之情形，然既為上訴人訂約時已知悉，且被上訴人又
    無上訴人所稱保證系爭房屋位於商業區之情形，尚難認為被
    上訴人有何詐欺隱瞞之情形，復有原法院97年度易字第1769
    號、本院98年度上易字第110號刑事判決各一件附卷可稽（
    見原審卷第108頁、本院卷第63-64頁），是上訴人主張被上
    訴人詐欺侵害上訴人權益，請求損害賠償云云，即非有據。
七、再查前開租賃契約書內容，雖於契約條文最後附記：「PS頂
    讓金為二十二萬元整，謹訂於94年9月15日前支付」等語，
    對於使用目的上並無積極約定，僅於契約書10條消極約定：
    「房屋不得供非法使用或存放危險物品影響公共安全」等語
    。又系爭房屋分別為坐落臺中市○區○村段10356、10357、
    10358建號，雖於土地登記謄本之主要用途記載為：商業用
    ，然依照使用執照所在建物用途僅為住宅，此業經上訴人提
    出系爭房屋之使用執照為證（見原審卷第144-164頁），上
    訴人主張被上訴人於訂約時保證該區為商業區，可為商業經
    營後，始同意受讓該卡拉OK之經營權，並承租該房屋云云，
    於原審雖舉證人王素蘭為證。惟證人王素蘭於同年10月1日
    原法院刑事庭審理卻證稱：「我帶乙○○去前開建物看時，
    只知道有卡拉OK要頂讓給別人，乙○○他們怎麼說我不知道
    ；我並無聽到丁○○說這是商業區或是商業用途的話，只知
    道可以做卡拉OK；因只是單純要頂讓該店，我問乙○○是否
    有喜歡，且都是由乙○○與被上訴人接觸，我並不了解丁○
    ○當時是怎麼說可以做卡拉OK；乙○○、丙○簽約時，他們
    講話我並無注意聽，且他們聊得過程中我並不了解。」等語
    （見刑事一審卷第126頁）。審酌證人王素蘭二次所為證詞
    不同，然參酌其第二次所述提及並未注意聽及無法分辨被上
    訴人所為究為商業區或商業用途乙節，應認其於刑事庭所證
    述被上訴人未明確聲稱係商業區等語，應可採信。復查，證
    人戊○○於原審到庭證稱：「丁○○有提到這個店面可以做
    商業使用，可以申請一般牌照，但是她沒有說這個店面是在
    商業區」、「乙○○說他不需要申請牌照，他的女朋友開的
    店要提供場所給員工娛樂之用，所以不需要聲請執照，乙○
    ○簽約時，並沒有說要對外營業…」等語（見原審卷第79背
    面第8列以下、第80頁背面第12列），足見兩造簽約時並未
    以系爭房屋位於商業區而得營業為契約內容至為明顯，是上
    訴人之主張尚難採信。
八、本件上訴人所承租之系爭房屋經臺中市政府都市發展於95年
    3月22日進行建築物公共安全之構造及設備檢查時，業查明
    其原核准類組為G類，組別為G-3，而檢查當時之現況使用類
    組為B，組別為B-1，此亦可參照有上訴人提出之前揭紀錄表
    可知，而依照建築物使用類組及變更使用辦法（93年9月14
    日修正）第2條之規定，G類為辦公、服務類，其定義為供商
    談、接洽、處理一般事物或一般門診、零售、日常服務之場
    所，而為G-3組別之定義則為供一般門診、零售、日常服務
    之場所，另B類為商業類，其定義為供商業交易、陳列展售
    、娛樂、餐飲、消費之場所，而為B-1組別之定義則為供娛
    樂消費之場所，又參照同辦法第3條之規定：建築物變更使
    用類組時，除應符合都市計畫土地使用分區管制或非都市土
    地使用管制之容許使用項目規定外，並應依建築物變更使用
    原則表如附表二辦理。同辦法第4條規定：建築物變更使用
    類組規定檢討項目之各類組檢討標準如附表三。足見系爭房
    屋使用分區雖非商業類，但如欲聲請變更為商業區，並非無
    法可循，但若未聲請變更類組，亦非不得作為一般門診、零
    售等營業使用，是被上訴人抗辯系爭房屋得為營業使用，而
    被上訴人訂約時早已知悉系爭房屋，如經營卡拉OK店之商業
    使用應申請台中市政府發照取得營業許可乙節，即為可採。
九、按「民法第246條第1項前段規定以不能之給付為契約標的者
    ，其契約無效。該項所稱之『不能之給付』者，係指自始客
    觀不能而言，亦即依社會通常觀念，債務人應為之給付，不
    能依債務本旨實現之意。如僅係主觀、暫時之不能給付，自
    難謂其契約為無效。」（最高法院87年度台上字第281號判
    決意旨參照）。查系爭房屋使用分區雖非商業類，但如欲聲
    請變更為商業區，並非無法可循，但若未聲請變更類組，亦
    非不得作為一般門診、零售等營業使用，有如前述，是參諸
    前揭最高法院判決意旨，自難認系爭契約為無效，被上訴人
    主張系爭契約無法開卡拉OK店營業，屬給付不能應為無效云
    云，不能採信。上訴人於承租系爭房屋時，即欲開卡拉OK店
    營業使用，縱不符合系爭房屋之合法用途，惟乃上訴人實際
    使用用途與申請使用用途不符，應否受處罰之問題，與系爭
    契約是否給付不能實屬二事。上訴人於承租系爭房屋時，已
    知悉經營屬八大行業之卡拉OK店，應先申請營業登記仍向被
    上訴人承租系爭房屋，是被上訴人交付系爭房屋予上訴人即
    已盡給付義務，而無給付不能或不完全給付之情事，且上訴
    人始終未送件審核，既有可歸責於己之事由，自亦不能依民
    法第266條、第227條規定請求損害賠償。至於上訴人是否能
    取得經營卡拉OK店之營業執照，乃上訴人應自行解決之問題
    。上訴人執此主張契約無效或被上訴人有債務不履行情事，
    即不足採。
十、本件系爭房屋之所以遭到臺中市政府，並非僅因三間打成一
    間，無使用許可所致，尚包含設置廣告排、塔、裝飾塔，及
    現場有消費（每人150元）等情所致，此可參照上開檢查紀
    錄表可知。另觀諸上表之記載，臺中市政府所列原核准類組
    為G類，組別為G-3，而檢查當時之現況為B類，組別為B-1等
    情觀之，應係上訴人違反建築物之使用類別所致，況依兩造
    間之租約約定，亦約定不得供非法使用，上訴人竟未先申請
    變更使用類別，率而變更使用，自有可歸責上訴人之事由，
    至於上訴人所提供之系爭房屋雖有三間打成一間之情形，然
    此既為上訴人訂約時所知悉，進而同意承租，況依照臺中市
    政府95年3月22日府都管字第0950055542號公告內容為：本
    建物（即系爭房屋）之構造設備及室內裝修材料不符合規定
    ，並擅自變更使用，且嚴重影響治安及公共安全，本府訂於
    95年3月30日依法停止建築物供水供電，及強制拆除等處分
    。而公告事項係記載：旨開建築物之構造設備及室內裝修材
    料不合規定，並擅自變更使用，勒令停止使用在案，經聯合
    稽查小組複查乃繼續營業使用，嚴重影響治安及公共安全，
    本府依法停止建築物供水供電、及拆除其他違法之構造設備
    、室內裝修、違規廣告物等處分等語，足見系爭房屋遭停止
    供水供電之處分，乃因未經許可擅自變更使用，尤以經複查
    後仍繼續營業使用，嚴重影響治安及公共安全故而認為違反
    規定，並非單純因三間打成一間之情形所致，是應與被上訴
    人之給付無關，從而，上訴人主張本件係可歸責於被上訴人
    之事由而導致給付不能，且此瑕疵係屬無從補正，請求有關
    不能營業之損失等損害，自非有據。又本件遭致系爭房屋無
    法正常使用，既因上訴人違反租約約定所導致，尚難據此可
    認定兩造間之租賃關係業已消滅，是上訴人請求被上訴人應
    返還6萬元押租金，尚非有據，再者，兩造之租約固於96年9
    月14日已屆滿租期，惟按押租保證金之主要目的在於擔保承
    租人履行租賃債務，故租賃關係消滅後，承租人如有欠租或
    其他債務不履行時，其所交付之押租金，發生當然抵充之效
    力。而於抵充後，猶有餘額，始生返還押租金之問題。查兩
    造間之租約既未因遭斷水斷電而終止，上訴人復自承其繳納
    租金至95年4月15日，則其至契約屆滿時，至少積欠上訴人
    租金超過三月，是依上開說明，被上訴人自得以該積欠租金
    抵充押租保證金，從而，上訴人以兩造間之租約已屆滿請求
    返還6萬元押租金云云，亦屬無據。
十一綜上所述，本件上訴人主張被上訴人詐欺、契約無效為不足採
  ；被上訴人抗辯尚屬可信。從而上訴人依債務不履行、侵權行
  為等法律關係請求被上訴人給付401,513元，及自起訴狀繕本
  送達被上訴人之翌日起至清償日止按週年利率百分之5計算之
  遲延利息，為無理由，應予駁回。上訴人之訴既經駁回，其假
  執行之聲請亦失所依附，應併予駁回之。原審為上訴人敗訴之
  判決，及駁回其假執行之聲請，於法並無不合。上訴意旨指摘
  原判決不當，求予廢棄改判，為無理由，應予駁回。
十二兩造其他攻擊防禦方法於本件判決結果無影響，爰不贅述，應
  予敘明。
十三據上論結，本件上訴為無理由，依民事訴訟法第449條第1項、
  第78條，判決如主文。
中    華    民    國    98    年    6     月    17    日
                  民事第五庭    審判長法  官  林丙○
                                      法  官  鄭金龍
                                      法  官  王重吉
以上正本係照原本作成。
不得上訴。
                                      書記官  林玉惠
中    華    民    國    98    年    6     月    17    日
                                                      Ｍ


司法院資訊處製作；財團法人民間司法改革基金會備份。
